【裁判字號】    96,訴,1405
【裁判日期】    970624
【裁判案由】    回復原狀等
【裁判全文】
臺灣臺中地方法院民事判決              96年度訴字第1405號
原告即反訴被告  大買家科技股份有限公司
法定代理人      乙○○
訴訟代理人      丙○○
                甲○○
被告即反訴原告  見發家具有限公司
法定代理人      丁○○
訴訟代理人      張崇哲律師
複代理人        張仕融律師
上列當事人間回復原狀事件，本院於民國97年6月11日言詞辯論
終結，判決如下：
    主      文
原告之訴駁回。
反訴原告之訴及假執行之聲請均駁回。
本訴訴訟費用新台幣壹萬壹仟捌佰玖拾元由原告負擔。
反訴訴訟費用新台幣壹萬壹仟伍佰玖拾參元由反訴原告負擔。
    事實及理由
甲、本訴部份
壹、程序方面：
    按訴狀送達後，原告不得將原訴變更或追加他訴，但擴張或
    減縮應受判決事項之聲明者，不在此限，民事訴訟法第255
    條第1項第3款定有明文。本件原告起訴請求被告應給付原告
    新台幣（下同）1,092,245元，及自起訴狀繕本送達翌日即
    民國96年5月25日至清償日止，按年息百分之5計算之利息。
    嗣於起訴狀繕本送達後，先於97年3月4日言詞辯論期日擴張
    聲明為被告應給付原告1,279,466元（利息起算日及利率均
    不變），再於97年5月20日以書狀減縮聲明為被告應給付原
    告901,005元（利息起算日及利率均不變），核與前開規定
    相符，應予准許。
貳、實體方面：
一、原告主張：
    兩造於93年5月20日簽訂台灣裝潢網家具委託製作合作契約
    書（下稱系爭合作契約），雙方合作模式為：原告提供商品
    設計圖，向被告訂購系統家具，家具製造完成後送至被告倉
    庫負責保管與倉儲，被告依原告通知，將系統家具配送至消
    費者指定之處所並完成安裝，經消費者確認商品無誤後完成
    交易。原告下訂單時給付被告30％貨款，被告將貨品製作完
    成時，原告給付被告40％貨款，剩餘之30％貨款，由消費者
    簽收確認無誤後，原告再為給付。96年3月23、26日原告通
    知被告出貨予消費者王淑玲、王琇慧，經被告口頭拒絕出貨
    ，且王淑玲要求於3月29日前收到貨，被告復於96年4月2日
    以樹林柑園郵局第38號存證信函表示拒絕出貨。原告則於96
    年4月3日以台中大隆路郵局第278號存證信函催告被告應於3
    日內配送，被告則於4月12、14日完成出貨配送。另訴外人
    陳信全至原告公司表示有意購買被告商品時，原告不得已向
    其告知被告拒絕出貨無法配送。被告上開行為違反雙方約定
    ，造成原告商譽受損，原告乃於96年5月2日以台中大隆路郵
    局第418號存證信函通知被告解除契約。經兩造於97年4月30
    日共赴被告設在台北縣樹林市○○街133巷1之33號倉庫清點
    結果，被告依系爭合作契約施作之商品現仍庫存187件，雙
    方確認其金額原告已付被告70％之款項為901,005元，為此
    依民法第259條第2款之規定，求為判決如前開減縮後之聲明
    。
二、被告則以：
    原告於96年3月23日、26日分別通知王淑玲、王琇慧之家具
    配送事宜，因兩造間有訴訟糾紛（本院95年度中簡字第5959
    號給付貨款事件），被告乃暫停出貨。經被告與消費者聯絡
    後，分別於4月12日、l4日配送完成，並於4月17日發函通知
    原告。兩造間並無應在原告通知後7日內出貨給消費者之約
    定，故被告無延遲之情。況系爭合作契約，應屬承攬契約之
    性質，除以工作於特定期限完成或交付為契約之要素者外，
    依民法第502條第2項之反面解釋，定作人不得解除契約，則
    原告解除契約顯無理由。被告同意原告終止兩造間之承攬契
    約，唯應以原告96年5月2日之存證信函為準，契約向後失效
    ，雙方先前已履行部分，繼續有效存在，原告無權要求回復
    原狀。原告請求被告返還70％預付貨款，因係契約終止前原
    告依約履行之義務，被告依約受領，自不負回復原狀之義務
    等語資為抗辯。並聲明：原告之訴駁回。
三、雙方不爭執之事實：
  (一)兩造於93年5月20日簽訂「臺灣裝潢網家具委託製作合作契
    約書」。雙方合作方式依契約書約定，綜合其條文內容及雙
    方實際操作情形如下：
    1.原告提供家具商品設計圖及含稅金額，被告依該設計圖施
      作。（第3條）
    2.原告自93年5月20日陸續下單（即通知被告製作家具之型
      式、數量），下單時原告應按前述含稅金額支付被告30％
      訂金（第3條、第4條），被告製作完成原告再支付按前述
      含稅金額之40％。
    3.原告遇有消費者訂購商品時，通知被告至消費者指定之地
      點將家具安裝完成，經消費者簽認送貨無誤後，被告以該
      送貨單為據，向原告請該產品含稅金額之尾款即30％。
  (二)95年9月15日被告以雙方上開合作模式，銷售情形不佳，造
    成其需負擔庫存成本，業於95年8月22日終止合作契約為由
    ，對原告提起給付貨款之訴（本院台中簡易庭95年度中簡字
    第5959號），主張迄95年8月22日止，庫存產品194件，原告
    未清償之尾款合計468,105元。該案於96年2月12日判決駁回
    被告上開請求，認定雙方合作契約性質為「承攬契約」，且
    依合作契約第4條第5款約定，得視商品銷售狀況決定商品是
    否繼續銷售，並終止合作契約者為本件原告。被告於96年2
    月27日收受判決正本，並於96年3月13日具狀上訴，經命補
    上訴費（96年3月20日收受補費裁定）未補正，於96年4月11
    日裁定駁回上訴確定。
  (三)原告於被告前開訴訟具狀上訴而經命補上訴費期間，於96年
    3月23日、26日通知被告出貨予訴外人王淑玲及王琇慧，被
    告於同年4月2日以樹林柑園郵局第38號存證信函表示拒絕出
    貨，原告則於96年4月3日以臺中大隆路郵局第278號存證信
    函催告被告應於3日內出貨配送，被告則在96年4月12日及14
    日完成出貨配送。
  (四)原告於96年5月2日以臺中大隆路郵局418號存證信函通知被
    告解除上述合作契約書。
  (五)兩造於97年4月30日共赴被告設在台北縣樹林市○○街133巷
    1之33號倉庫清點，被告依上開合作契約施作之商品現仍庫
    存187件，依雙方確認其金額原告應按已付被告70％之款項
    合計為901,005元，其餘30％之款項合計為390,165元。
四、當事人爭執之判斷：
    原告主張被告有上開遲延給付之情，依解除契約後回復原狀
    之規定（民法第259條第2款），請求被告返還依目前庫存件
    數187件含稅金額70％計算之已付款項，被告則抗辯依本件
    契約性質，原告不得解除契約，被告無回復原狀之義務，則
    本件爭點在於系爭合作契約之性質為何？原告得否解除契約
    ？茲分述如下：
  (一)關於系爭合作契約之性質，原告主張為『提供專業技能』暨
    『製造物供給』附合式買賣契約，縱有承攬之性質，亦應屬
    買賣與承攬之混合契約；而被告抗辯系爭合作契約為承攬契
    約，此與前訴訟即本院台中簡易庭95年度中簡字第5959號判
    決認定相同。然查：
    (1)依系爭合作契約第1條「契約起始日：『從』民國93年5月
      20 日」、第4條第4項：「甲方（即原告）向乙方（及被
      告）第一次正式下單量，以整套計算。『銷售後視商品銷
      售狀況』可依整套中部分單品『陸續』下單」、第4條第5
      項：「甲方得視商品銷售狀況決定商品是否『繼續』銷售
      ，並『終止』雙方合作關係」等語觀察，可見系爭合作契
      約具有「繼續」性質，與通常之一次性買賣或承攬關係尚
      有差別。
    (2)又依第3條第3項規定之原告分段付款方式，以及第3條第1
      項「甲方提供F.G套商品，每套標準設計圖及含稅金額如
      附件」、第2項「乙方依甲方提供之標準圖樣施作」、第3
      項第2款「乙方生產完成經甲方驗收後」、第3款「經乙方
      安裝後由客戶驗收後」、第5條第2項「商品至安裝地點安
      裝完成後」、第3項「商品若遭消費者拒收應由乙方負責
      理清至消費者簽收為止」、第4項「乙方交貨商品，保固
      期限為一年。消費者正常使用情況下商品損壞之維修服務
      ，乙方不收任何費用」等語，並綜合原告所陳其向被告訂
      購系統家具，於家具製造完成後送至被告倉庫並由其負責
      保管與倉儲等事，被告再依原告之通知，將系統家具配送
      至消費者指定之處所並完成安裝等交易過程之陳述（見原
      告起訴狀第2頁），足見第3項第2款所謂「乙方生產完成
      」等語，係指被告已依原告下單之家具樣式，按原告提供
      之設計圖製作家具組件完成之意，經驗收後原告支付70％
      （含下單時之30％）之貨款。是以，在此階段前被告之工
      作內容，係由被告提供材料，依原告提供之系統家具（規
      格化）圖樣打樣、並施作成各式家具組件，雙方著重在被
      告一定工作物（家具組件）之完成，顯有類似承攬契約之
      性質。而在此階段後於原告尚未通知被告安裝（即尚未有
      消費者訂購）前之期間內，前開各式家具組件放置在被告
      設於台北縣樹林市○○街133巷1之33號倉庫內，此時被告
      為原告維持一定之庫存，具有擔任原告「發貨倉庫」之性
      質。迨原告通知家具售予特定消費者時，則由被告負責將
      特定家具組件，運送至消費者指定地點，完成安裝工作，
      故在此階段兩造著重於特定物所有權之移轉，具有買賣契
      約之性質。然家具組裝完成後，因前述第5條第4項之約定
      ，雙方則成立具有保固期限之特定第三人利益契約。
    (3)基於以上分析，系爭合作契約實為綜合類似「承攬、委任
      、買賣、保固（擔保維修）」等性質之繼續性契約，此與
      一般所謂製造物供給契約或稱工作物供給契約（最高法院
      59年度台上字1590號判例之用語），僅為一次性之交易，
      學說認為應以當事人之意思為準，當事人之意思如重於財
      產權之移轉者為買賣，當事人意思重在製作物之完成時，
      則為承攬；若輕重不分或無所偏重時，則認為承攬與買賣
      之混合契約顯有不同。是本件兩造對於系爭合作契約「定
      性」之主張，均為本院所不採。
  (二)系爭合作契約具有繼續性質，自93年5月20日起原告陸續下
    單之金額共計6,322,100元（見原告96年9月5日準備書狀）
    ，除經兩造於97年4月30日盤點確認之庫存商品尚餘187件外
    ，其餘被告均完成最後階段工作，即已將家具組裝完成移轉
    所有權予個別消費者，原告亦已給付個別家具最後之30％尾
    款。雖被告各個給付，僅為系爭合作契約全體之一部，被告
    於個別給付縱有發生一部遲延之情，但為維持其他已完成給
    付之法律關係（包括兩造間、原告與消費者間）安定性，應
    認原告僅得就未履行之殘餘部分主張終止契約，而非解除全
    部契約。
  (三)況且，就本件情節而言，被告前以家具銷售情形不佳，造成
    其需負擔庫存成本，而於95年8月22日終止合作契約為由，
    對原告提起給付貨款之訴，經本院台中簡易庭以95年度中簡
    字第5959號判決駁回被告之請求（即按庫存品項、數量194
    件，依30％計算請求尾款468,105元），原告於被告具狀上
    訴而經命補上訴費期間，於96年3月23日、26日通知被告出
    貨予訴外人王淑玲及王琇慧，被告固先有拒絕出貨之情，但
    其辯稱係因兩造間有訴訟糾紛，乃暫停出貨等語，尚非不可
    採信，且原告於96年4月3日以存證信函催告被告應於3日內
    配送後，被告則於4月12、14日完成出貨配送一節，亦為雙
    方所不爭執。姑不論被告應於何期限內為消費者完成安裝工
    作，系爭合作契約內未明文約定，則被告應受原告催告後方
    有遲延責任可言，故原告催告函中謂「特依民法第二百二十
    九條第二項明定函告貴公司於文到3日內出貨予前開消費者
    並繼續履行契約，否則定依法處理」等語，惟原告未再次定
    相當期限催告，即於96年5月2日以存證信函逕為解除契約之
    意思表示，則其解除契約顯與民法第254條規定之要件不符
    ，自非合法；又被告業於4月12、14日完成出貨，原告竟以
    「貴公司自今仍拒絕出貨」為由，侈言「貴我雙方合作契約
    互惠原則，應互相協商以利雙方」而解除全部契約，亦有違
    誠信。
  (四)綜上，原告解除契約並不合法，從而其依民法第259條關於
    契約解除時雙方回復原狀之規定，訴請被告返還901,005元
    ，及自起訴狀繕本送達翌日即96年5月25日至清償日止，按
    年息百分之5計算之利息，為無理由，不應准許。
乙、反訴部分：
壹、程序方面：
    按訴狀送達後，原告不得將原訴變更或追加他訴，但擴張或
    減縮應受判決事項之聲明者，不在此限，民事訴訟法第255
    條第1項第3款定有明文。本件反訴原告起訴請求：1.反訴被
    告應給付反訴原告461,523元，及自反訴狀繕本送達翌日即
    97年3月5日至清償日止，按年息百分之5計算之利息。2.反
    訴被告應自96年5月2日起，按月給付反訴原告60,000元，至
    將位於台北縣樹林市○○街133巷1之33號之反訴原告倉庫之
    庫存商品合計191件領回時止。3.反訴被告應將位於台北縣
    樹林市○○街133巷1之33號之反訴原告倉庫之庫存商品合計
    191件領回。嗣於反訴狀繕本送達後，反訴原告將前述第1項
    聲明減縮為反訴被告應給付反訴原告390,165元（利息起算
    日及利率均不變），第2項聲明按月給付金額減縮為58,472
    元，第2項及第3項聲明領回件數均更正為187件。核與前開
    規定相符，應予准許。
貳、實體方面：
一、反訴原告主張：反訴被告執意終止本件承攬契約，依民法第
    511條規定，反訴原告就契約終止而生之損害，得請求賠償
    ，而賠償之範圍依民法第216條規定，包括反訴原告就未完
    成部分可取得之利益，即剩餘之報酬即30％，依雙方確認之
    庫存商品187件計算，金額為390,165元。又反訴原告所生產
    之商品，依約係反訴被告所有，反訴原告代為保管，反訴被
    告既終止本契約，反訴原告自無義務再替反訴被告保管庫存
    商品。查庫存商品尚有187件，堆積於反訴原告所承租位於
    台北縣樹林市○○○○路133巷1之33號倉庫，契約解除後反
    訴被告，無法律上之原因，所受有之倉儲利益（即每月租金
    36,028元及倉管人員薪津22,444元），應返還予反訴原告，
    直至將庫存商品領回為止。爰反訴聲明：1.反訴被告應給付
    反訴原告390,165元，及自反訴狀送達翌日起至清償日止，
    按年息5%計算之利息。2.反訴被告應自96年5月2日起，按月
    給付反訴原告58,472元，至將位於台北縣樹林市○○○○路
    133巷1之33號之反訴原告倉庫的庫存商品合計187件領回時
    止。3.反訴被告應將位於台北縣樹林市○○○○路133巷1之
    33號之反訴原告倉庫的庫存商品合計187件領回。願供擔保
    請准宣告假執行。
二、反訴被告則以：
    系爭商品送達消費者處所並完成安裝前，商品須由反訴原告
    負責保管，反訴被告預付商品之70％貨款中，已涵蓋保管期
    間費用，此由雙方合作期間，反訴原告未曾請求保管費用之
    事實已明，縱使反訴被告主張解除契約，因其解約之事由係
    可歸責於反訴原告，反訴原告應自負其責。系爭商品放置於
    反訴原告之樹林市家具工廠，並非反訴原告另行租賃之倉庫
    ，無須額外支付租金，且放置系爭商品處僅約15坪，無人在
    現場保管看守，工作人員均為反訴原告之工廠員工，豈有人
    事費用可言？兩造間系爭合作契約之性質，反訴被告認屬「
    提供專業技能」暨「製造物供給」之附合式買賣契約，因反
    訴原告違約，反訴被告已於96年5月2日寄發存證信函解除契
    約，雙方有回復原狀之義務，反訴原告需返還目前剩餘之預
    付款價金，該系爭商品即屬反訴原告所有，焉有訴請反訴被
    告領回庫存商品及請求倉儲、人事費用之理等語資為抗辯。
    並聲明：反訴原告之訴及假執行之聲請均駁回。如受不利判
    決願供擔保請准宣告假執行。
三、兩造之爭執及系爭合作契約之定性，已如前述。因此判斷反
    訴原告訴請反訴被告領回庫存商品187件及返還不當得利有
    無理由，自應先就反訴被告96年5月2日以存證信函為解除契
    約之意思表示，對於系爭契約發生何種法律效果予以評斷，
    茲分述如下：
  (一)系爭合作契約具有繼續性質，為維持其他已完成給付之法律
    關係安定性，應認反訴被告僅得就未履行之殘餘部分主張終
    止契約，而非解除契約，且反訴被告96年5月2日以存證信函
    為解除契約之意思表示並不合法，均如前述。此不合法之意
    思表示，能否因法院就系爭契約定性之判斷，直接將反訴被
    告解除契約之意思表示轉換為終止契約之意思表示，實有疑
    問。況契約之終止，除基於之雙方合意外，乃依當事人一方
    之意思表示，使契約發生向後消滅之效果，故當事人終止契
    約者，須有終止權，其基於法律規定而生者謂之法定終止權
    ；若基於當事人約定者，則稱為約定終止權。系爭合作契約
    第4條第5項約定：「甲方（即反訴被告）得視商品銷售狀況
    決定商品是否繼續銷售，終止雙方合作關係，但甲方需將乙
    方（即反訴原告）已生產之商品於三個月內負責銷售完畢」
    即屬之。換言之，在系爭合作契約之約定規範下，僅反訴被
    告有約定終止權，行使終止權之效果如何，反訴被告知之甚
    詳，本院當不能反其意思將反訴被告解除契約之意思表示，
    認定為終止契約之意。
  (二)系爭合作契約未經原告終止，從而，反訴原告依民法第511
    條之規定，請求反訴被告賠償反訴原告就未完成部分可取得
    之利益，即剩餘之報酬390,165元（即庫存商品187件之30％
    ），為無理由，不應准許。此外，反訴原告於前案主張終止
    系爭契約，請求反訴被告將所餘商品取回一事，業據本院台
    中簡易庭95年度中簡字第5959號判決認定僅有反訴被告有約
    定終止權，已為雙方共認之事實，且本院同此認定亦如前項
    說明，是反訴原告雖於96年3月4日答辯暨反訴狀中表示：「
    又兩造間既已喪失互信基礎，被告願同意原告終止兩造間之
    承攬契約，唯應以原告96年5月2日之存證信函解約之意思表
    示，認其真意在終止契約」等語，益徵於本件訴訟中，尚難
    解釋彼此有合意終止系爭合作契約之可能。準此，系爭合作
    契約未經有效終止，則反訴原告以契約終止後之效果，請求
    反訴被告將庫存商品187件領回，並返還如前述之不當得利
    （即相當倉庫租金及倉儲人員薪津之利益），亦無理由，應
    予駁回。而其假執行之聲請，因訴之駁回失所依據，應並駁
    回之。
丙、雙方其餘攻擊防禦方法，經審酌後，核與判決結果不生影響
    ，爰不一一贅述，併此敘明。
丁、訴訟費用（本訴部分11,890元、反訴部分11,593元）負擔之
    依據：民事訴訟法第78條。
中    華    民    國    97    年    6    月     24    日
                  民事第二庭    法  官  王邁揚
正本係照原本作成。
如對本判決上訴，須於判決送達後20日內向本院提出上訴狀。
中    華    民    國    97    年    6    月     24    日
                                書記官


司法院資訊處製作；財團法人民間司法改革基金會備份。
